---
title: "Tugas Individu ANREG"
author: "Nabil Ibni Nawawi"
date: "2024-03-05"
output: html_document
---

```{r}
library(readxl)
library(ggplot2)
```

```{r}
data <- read_excel("C:/Users/Nabil Ibni Nawawi/Documents/KULIAH/Semester 4/Analisis Regresi/Tugas mandiri hari ini.xlsx")
data
```

# Membuat scatter plot dari data
```{r}
ggplot(data, aes_string(x = "X", y = "Y")) +
  geom_point()
```
Terlihat dari scatter plot bukan linear (pola parabola dengan Beta_1 < 0 dan Beta_2 >0)


```{r}
model <- lm(Y~X, data=data)
summary(model)
```
## Autokorelasi
# Durbin-Watson

Uji formal untuk mendeteksi autokorelasi sisaan dapat dilakukan dengan uji Durbin-Watson menggunakan fungsi durbinWatsonTest. Uji ini memiliki hipotesis sebagai berikut,

H0:E[ϵi,ϵj]=0 (tidak ada autokorelasi)

H1:E[ϵi,ϵj]≠0 (ada autokorelasi)

```{r}
library(lmtest)
(uji_autokol <-dwtest(model,alternative="two.sided"))
```

```{r}
ifelse(uji_autokol$p < 0.05, "Ada Autokorelasi", "Tidak Ada Autokorelasi")
```

Dari uji autokorelasi menggunakan Durbin-Watson test diatas dapat diketahui bahwa sisaan tidak saling bebas (ada autokorelasi)

## Normalitas
# Q-Q plot
```{r}
resid1 <- model$resid
qqnorm(resid1)
qqline(resid1,col="red")
```

# Kolmogorov-Smirnov
Uji formal untuk mendeteksi mormalitas sisaan dapat dilakukan dengan uji Kolmogorov-Smirnov menggunakan fungsi lillie.test. Uji ini memiliki hipotesis sebagai berikut,

$H_0 : N $ (sisaan menyebar Normal)

$H_1 : N $ (sisaan tidak menyebar Normal)

```{r}
library(nortest)
(norm_model <- lillie.test(resid1))
```
```{r}
ifelse(norm_model$p.value < 0.05, "Sisaan Tidak Menyebar Normal", "Sisaan Menyebar Normal")
```
Dari 2 test/uji diatas dapat disimpulkan sisaan menyebar normal

## Homoskedatisitas
# Breusch-Pagan
Uji formal untuk mendeteksi homogenitas ragam sisaan dapat dilakukan dengan uji Breusch-Pagan menggunakan fungsi bptest. Uji ini memiliki hipotesis sebagai berikut,

H0:var[ϵ]=σ2I (ragam homogen)

H1:var[ϵ]≠σ2I (ragam tidak homogen)

```{r}
library(lmtest)
(homogen_model <- bptest(model))
```

```{r}
ifelse(homogen_model$p.value < 0.05, "Ragam Tidak Homogen", "Ragam Homogen")
```

## Penanganan Kondisi Tak Standar

Karena model merupakan pola parabola dengan Beta_1 < 0 dan Beta_2 >0, maka dilakukan transformasi dengan memperkecil Y menjadi sqrt(Y) (Y pangkat 1/2)

cara 1: memperkecil Y
```{r}
x <- data$X
y_tr <- sqrt(data$Y)
data_tr <- data.frame(cbind(y_tr,x))
head(data_tr)
```

```{r}
model_tr <- lm(y_tr~x,data=data_tr)
summary(model_tr)
```

cara 2: memperkecil X
```{r}
x_tr <- sqrt(data$X)
y <- data$Y
data_tr2 <- data.frame(cbind(y,x_tr))
head(data_tr2)
```

```{r}
model_tr2 <- lm(y~x_tr,data=data_tr2)
summary(model_tr2)
```

cara 3: memperkecil X dan Y
```{r}
x_tr3 <- sqrt(data$X)
y_tr3 <- sqrt(data$Y)
data_tr3 <- data.frame(cbind(y_tr3,x_tr3))
head(data_tr3)
```

```{r}
model_tr3 <- lm(y_tr3~x_tr3,data=data_tr3)
summary(model_tr3)
```

# Membuat scatter plot dari data_tr

```{r}
library(ggplot2)
ggplot(data_tr, aes_string(x = "x", y = "y_tr")) +
  geom_point()
```

# Membuat scatter plot dari data_tr2

```{r}
library(ggplot2)
ggplot(data_tr2, aes_string(x = "x_tr", y = "y")) +
  geom_point()
```

# Membuat scatter plot dari data_tr3

```{r}
library(ggplot2)
ggplot(data_tr3, aes_string(x = "x_tr3", y = "y_tr3")) +
  geom_point()
```

## Autokorelasi
# Durbin-Watson

Uji formal untuk mendeteksi autokorelasi sisaan dapat dilakukan dengan uji Durbin-Watson menggunakan fungsi durbinWatsonTest. Uji ini memiliki hipotesis sebagai berikut,

H0:E[ϵi,ϵj]=0 (tidak ada autokorelasi)

H1:E[ϵi,ϵj]≠0 (ada autokorelasi)

model_tr:
```{r}
library(lmtest)
(uji_autokol_tr <-dwtest(model_tr,alternative="two.sided"))
```

```{r}
ifelse(uji_autokol_tr$p < 0.05, "Ada Autokorelasi", "Tidak Ada Autokorelasi")
```

Dari uji autokorelasi menggunakan Durbin-Watson test diatas dapat diketahui bahwa sisaan tidak saling bebas (ada autokorelasi)

model_tr2:
```{r}
library(lmtest)
(uji_autokol_tr2 <-dwtest(model_tr2,alternative="two.sided"))
```

```{r}
ifelse(uji_autokol_tr2$p < 0.05, "Ada Autokorelasi", "Tidak Ada Autokorelasi")
```

Dari uji autokorelasi menggunakan Durbin-Watson test diatas dapat diketahui bahwa sisaan tidak saling bebas (ada autokorelasi)

model_tr3:
```{r}
library(lmtest)
(uji_autokol_tr3 <-dwtest(model_tr3,alternative="two.sided"))
```

```{r}
ifelse(uji_autokol_tr3$p < 0.05, "Ada Autokorelasi", "Tidak Ada Autokorelasi")
```

Dari uji autokorelasi menggunakan Durbin-Watson test diatas dapat diketahui bahwa sisaan saling bebas (tidak ada autokorelasi)

## Normalitas
# Q-Q plot
```{r}
resid2 <- model_tr$resid
qqnorm(resid2)
qqline(resid2,col="red")
```

Q-Q plot dari residual model_tr3
```{r}
resid_tr3 <- model_tr3$resid
qqnorm(resid_tr3)
qqline(resid_tr3,col="red")
```

galat Menyebar normal

# Kolmogorov-Smirnov
Uji formal untuk mendeteksi mormalitas sisaan dapat dilakukan dengan uji Kolmogorov-Smirnov menggunakan fungsi lillie.test. Uji ini memiliki hipotesis sebagai berikut,

$H_0 : N $ (sisaan menyebar Normal)

$H_1 : N $ (sisaan tidak menyebar Normal)

```{r}
library(nortest)
(norm_model_tr <- lillie.test(resid2))
```

```{r}
ifelse(norm_model_tr$p.value < 0.05, "Sisaan Tidak Menyebar Normal", "Sisaan Menyebar Normal")
```

```{r}
library(nortest)
(norm_model_tr3 <- lillie.test(resid_tr3))
```

```{r}
ifelse(norm_model_tr3$p.value < 0.05, "Sisaan Tidak Menyebar Normal", "Sisaan Menyebar Normal")
```
Dari 2 test/uji diatas dapat disimpulkan sisaan menyebar normal

## Homoskedatisitas
# Breusch-Pagan
Uji formal untuk mendeteksi homogenitas ragam sisaan dapat dilakukan dengan uji Breusch-Pagan menggunakan fungsi bptest. Uji ini memiliki hipotesis sebagai berikut,

H0:var[ϵ]=σ2I (ragam homogen)

H1:var[ϵ]≠σ2I (ragam tidak homogen)

```{r}
library(lmtest)
(homogen_model_tr <- bptest(model_tr))
```

```{r}
ifelse(homogen_model_tr$p.value < 0.05, "Ragam Tidak Homogen", "Ragam Homogen")
```

untuk model_tr3:
```{r}
library(lmtest)
(homogen_model_tr3 <- bptest(model_tr3))
```

```{r}
ifelse(homogen_model_tr3$p.value < 0.05, "Ragam Tidak Homogen", "Ragam Homogen")
```

# Transformasi Box-Cox
```{r}
library(MASS)

bc_model <- boxcox(model, data = data,
         lambda = seq(-2, 2, by = 0.1))
```
optimal lambda
```{r}
(optimal_lambda <- bc_model$x[which.max(bc_model$y)])
```

```{r}
data$Y_tr <- ((data$Y)^optimal_lambda)/optimal_lambda
```

```{r}
data2 <- data[,c(2,4)]
```

Membuat model
```{r}
model_tr4 <- lm(Y_tr~X, data=data2)
summary(model_tr4)
```

## Autokorelasi
# Durbin-Watson

Uji formal untuk mendeteksi autokorelasi sisaan dapat dilakukan dengan uji Durbin-Watson menggunakan fungsi durbinWatsonTest. Uji ini memiliki hipotesis sebagai berikut,

H0:E[ϵi,ϵj]=0 (tidak ada autokorelasi)

H1:E[ϵi,ϵj]≠0 (ada autokorelasi)

```{r}
library(lmtest)
(uji_autokol_tr4 <-dwtest(model_tr4,alternative="two.sided"))
```

```{r}
ifelse(uji_autokol_tr4$p < 0.05, "Ada Autokorelasi", "Tidak Ada Autokorelasi")
```

Dari uji autokorelasi menggunakan Durbin-Watson test diatas dapat diketahui bahwa sisaan tidak saling bebas (ada autokorelasi)

## Normalitas
# Q-Q plot
```{r}
resid_tr4 <- model_tr4$resid
qqnorm(resid_tr4)
qqline(resid_tr4,col="red")
```

# Kolmogorov-Smirnov
Uji formal untuk mendeteksi mormalitas sisaan dapat dilakukan dengan uji Kolmogorov-Smirnov menggunakan fungsi lillie.test. Uji ini memiliki hipotesis sebagai berikut,

$H_0 : N $ (sisaan menyebar Normal)

$H_1 : N $ (sisaan tidak menyebar Normal)

```{r}
library(nortest)
(norm_model_tr4 <- lillie.test(resid_tr4))
```
```{r}
ifelse(norm_model_tr4$p.value < 0.05, "Sisaan Tidak Menyebar Normal", "Sisaan Menyebar Normal")
```
Dari 2 test/uji diatas dapat disimpulkan sisaan menyebar normal

## Homoskedatisitas
# Breusch-Pagan
Uji formal untuk mendeteksi homogenitas ragam sisaan dapat dilakukan dengan uji Breusch-Pagan menggunakan fungsi bptest. Uji ini memiliki hipotesis sebagai berikut,

H0:var[ϵ]=σ2I (ragam homogen)

H1:var[ϵ]≠σ2I (ragam tidak homogen)

```{r}
library(lmtest)
(homogen_model_tr4 <- bptest(model_tr4))
```

```{r}
ifelse(homogen_model_tr4$p.value < 0.05, "Ragam Tidak Homogen", "Ragam Homogen")
```


## KESIMPULAN
Semua transformasi yang baru/sedang/sudah dipelajari tetap tidak bisa memenuhi semua asumsi.










